【裁判字號】    91,訴,1167
【裁判日期】    920612
【裁判案由】    返還土地
【裁判全文】
臺灣板橋地方法院民事判決  九十一年度訴字第一一六七號
    原       告   乙○○
                  丙○○
    共      同
    訴訟代理人    張旭業律師
                  魏式瑜律師
                  蔡文彬律師
    右      一
    複 代 理人    張亞婷律師
    被      告    台北市政府    設台北市○○區市○路一號
    法定代理人    甲○○      .
    訴訟代理人    張世興律師
    複 代 理人    游雅鈴律師
    被      告    台北縣政府    設台北縣板橋市○○路三二號
    法定代理人    丁○○      .
    訴訟代理人    張政雄律師
    複  代理人    張玲綺律師
右當事人間請求返還土地事件，本院判決如左：
    主    文
原告之訴駁回。
訴訟費用由原告負擔。
    事    實
甲、原告方面：
壹、聲明：
  一、確認原告乙○○、丙○○對坐落於台北縣林口鄉○○○段頭湖小段三八九之五
      地號土地（以下簡稱系爭土地）現登記為被告台北市政府所有應有部分二分之
      一之所有權有二分之一之所有權存在。
  二、確認原告乙○○、丙○○對坐落台北縣林口鄉○○○段頭湖小段第三八九之五
      地號土地（即系爭土地）現登記為被告台北縣政府所有應有部分二分之一之所
      有權有二分之一之所有權存在。
  三、被告台北市政府、台北縣政府各應給付新台幣（下同）十三萬九千七百五十元
      予原告乙○○、丙○○。
  四、被告台北市政府、台北縣政府各應自起訴狀繕本送達之翌日起自返還土地日止
      ，按月給付原告二千三百二十九元。
貳、陳述：
〈壹〉程序部分：
    一、緣本件坐落台北縣林口鄉○○○段頭湖小段三八九之五地號土地（即系爭土
        地），本為原告之父親陳炘與訴外人陳煌分別共有，應有部分各二分之一。
        陳炘於民國（下同）三十六年三月十一日遭台北市警察局逮捕並以特字第二
        十號文拘訟前往警備總部，嗣經以共同首謀意圖顛覆政府而實行暴動判處死
        刑，褫奪公權終身並已處決在案。直至五十年四月四日經台灣台中地方法院
        宣告死亡。基此，系爭土地屬陳炘部分原應由其全體繼承人繼承。
    二、陳炘全體繼承人計有─妻：陳謝綺蘭，子：即原告乙○○與丙○○，女：楊
        陳雙美、林陳雙惠、高陳雙適、林陳雙華與陳雙瑛等八人。惟陳炘之女楊陳
        雙美、林陳雙惠、高陳雙適、林陳雙華與陳雙瑛等皆已依當時民法第一千一
        百七十四條第二項規定，出具書面向其他繼承人為拋棄繼承意思表示。此詳
        陳炘所有之台北縣林口鄉○○○段頭湖小段二六二地號土地（以下簡稱第二
        六二地號土地）係由陳謝綺蘭、及原告乙○○、丙○○繼承自明。至有關前
        揭陳炘女兒拋棄繼承之書面於辦理上揭第二六二地號土地繼承登記時，業已
        交予台北縣新莊地政事務所，而台北縣新莊地政事務所則因已逾法定年限而
        銷毀在案。陳炘之女兒既已依法拋棄繼承，陳炘之遺產自應由其餘之繼承人
        陳謝綺蘭、及原告繼承之。
    三、訴外人楊庶平既因其母陳雙美拋棄繼承在案，其對陳炘遺產自無繼承權可言
        。縱使陳炘之女兒未拋棄繼承，參酌最高法院八十五年度台上字第一六一號
        判決，倘訴外人楊庶平故意不予同意，原告提起本件訴訟，應無當事人不適
        格問題。
〈貳〉實體部分：
    一、陳炘業於三十六年間死亡，而系爭土地依據土地登記簿所載，卻於四十一年
        十一月一日以買賣為原因移轉登記為訴外人東榮製糖股份有限公司（以下簡
        稱東榮公司）所有，並於四十五年六月一日以買賣為原因，以囑託登記方式
        ，將系爭土地移轉登記為被告台北市政府、台北縣政府共有，應有部分各二
        分之一。
    二、惟原告於八十八年八月九日向經濟部中部辦公室（即前台灣省建設廳）申請
        查閱有關東榮公司之登記資料，經經濟部中部辦公室函覆表示「經查本部檔
        案無此公司名稱登記」。原告復向經濟部申請抄錄有關該公司之登記資料，
        亦經該部於八十九年六月二十六日函覆「本案經查本公司登記資料庫尚無所
        詢名稱之公司登記資料可稽」在案。另據經濟部中部辦公室八十九年十一月
        一日經（八九）中辦字第八九０八０三六０號函明示「說明二、查光復後至
        民國四十二年六月前設址於台北縣林口鄉之公司，其公司登記係由前台灣省
        建設廳審核後再呈經濟部核定發照。三、次查公司登記檔案資料依規定應永
        久保存。因此，設址於台灣省二十一縣市實收資本額不足新台幣一億元之公
        司，無論設立登記年份或已撤銷解散，其公司檔案應仍存放於本辦公室檔案
        庫」。由上述經濟部及其中部辦公室所出具之公文書可知，我國從不曾有東
        榮公司之存在。
    三、按民法有關不動產所有權之變動，依其變動之原因係依法律行為或其他原因
        而異其規定。系爭土地由陳炘名義移轉登記予訴外人東榮公司，再由訴外人
        東榮公司移轉登記予被告台北市政府、台北縣政府共有，皆係以買賣之原因
        為所有權移轉登記，自屬以法律行為而取得之情形，因此必須所有權人為移
        轉所有權之意思表示，經取得人同意，並辦理登記後始能發生所有權移轉之
        效果。然依據前述，原所有權人陳炘既已於三十六年間死亡，如何能將土地
        賣予從不存在之東榮公司並移轉登記予該公司？而從不存在之東榮公司又如
        何能於四十五年六月一日將系爭土地賣予被告台北市政府、台北縣政府，並
        辦理移轉登記？依最高法院三十三年上字第五九０九號判例意旨，本件被告
        取得系爭土地所有權登記之原因係無效，原告為真正所有權人，為此，爰為
        訴之聲明第一項及第二項之請求。
    四、又按無權占有他人土地，可能獲得相當於租金之利益，為社會通常之觀念。
        此利益之計算方式，雖大抵係以土地法第九十七條、第一百零五條為計算標
        準，然卻非係唯一之計算標準，此徵諸最高法院五十四年台上字第一五二八
        號判例意旨可明。本件被告無權占有原告系爭土地，所獲得相當於租金之利
        益計算方式，應參酌系爭土地緊鄰四十米大道，位於中山高速公路林口交流
        道旁，週邊環境優良，四周計有長庚醫院、林口高級中學、醒吾技術學院、
        國立林口啟智學校、林口運動公園、林口棒球場、林口圖書館、國立僑大等
        建築物及公共設施，市價每坪約十一萬元。加之，原告系爭土地長期遭被告
        無權占有。因此，本件不當得利應以公告現值計算始為允當。故原告可請求
        被告無權占有系爭土地每年之不當得利金額為十三萬九千七百五十元（計算
        式：21500 x 52 x 10% x 1/2 x 1/2 x 5 =139750）。依此，原告每月可請
        求二千三百二十九元（計算式：21500  x 52 x 10%  x 1/2 x 1/2  x 1/12
        =2329）。爰基於不當得利返還請求權，為訴之聲明第三、四項之請求。
    五、被告無土地法第四十三條之適用：
    （一）土地法第四十三條所謂登記有絕對效力，係為保護因信賴登記取得土地權
          利之第三人而設，並非於保護交易安全之必要限度以外，剝奪真正權利人
          之權利，最高法院迭著有判例。所謂信賴登記，乃指因信賴現在之名義人
          為所有權人，並本於現在名義人之意思而直接受移轉登記之謂。本件被告
          等係自一從不存在之東榮公司取得系爭土地所有權之登記，則被告究係如
          何因信賴從不存在之東榮公司為所有權人，並本於該公司之意思而直接受
          移轉登記？由是顯見，被告之受移轉絕非本於東榮公司之意思，自無土地
          法第四十三條之適用可言。
    （二）系爭土地係由被告以買賣為原因，以（四五）北府德地一字第四０二八四
          號函囑託登記之方式，取得土地所有權之登記。而依（四五）北府德地一
          字第四０二八四號函所載，被告當時係同時購買包括本件系爭土地在內之
          十七筆土地。其中同地段二四九之二地號土地被告係直接由陳炘處受所有
          權移轉之登記。由於當事人之存在為契約成立要件，無當事人即無契約可
          言，更無基於此而取得契約約定權利或負擔義務之問題，此為民法之基本
          原則。依此基本原則可推知，被告應無法提出其與東榮公司有關買賣系爭
          土地之買賣契約書及給付價款之證明。而此徵諸原告與被告於訴請返還同
          地段四二九之二地號土地之另案訴訟中，被告無法提出任何買賣契約以證
          明當時確係經由買賣而取得包括本件系爭土地及同地段四二九之二地號土
          地在內之十七筆土地之所有權，亦無法提出業有給付本件系爭土地之價款
          之證明（此業經台灣高等法院九十年度上易字第三二七號民事判決認定確
          定在案）可稽，故本件被告取得系爭土地所有權登記之原因係無效。
    （三）被告均非善意第三人：
      １、東榮公司根本為一家未曾設立之公司，被告身為公法人，尤其是被告台北
          縣政府，在台北市改制前為縣內公司設定之主管機關，則該公司是否有依
          法設立登記，被告台北縣政府自無法諉稱不知。被告台北縣政府既能提出
          移交清冊影本，以期證明東榮公司存在，藉以彰顯其善意第三人之地位，
          惟此僅係一移交清冊之目錄，且為影本，並無法證明該公司確曾依法設立
          登記，如東榮公司並未依法設定登記，被告台北縣政府又為主管境內公司
          設立登記之機關，自不能以其不知該公司是否依法設立登記，而主張其為
          善意第三人。
      ２、系爭土地兩次移轉登記，有違於一般正常之移轉登記手續─
        (1)依三十五年土地登記規則第四十九條第一項之規定，土地所有或他項權利
          登記完畢後，應發給聲請人以土地所有權狀或他項權利證明書，若有東榮
          公司之存在，且陳炘過戶登記予東榮公司係合法，則東榮公司依法應取得
          土地所有權狀，而台北縣新莊地政事務所依法亦應於土地登記簿謄本上記
          載新所有權狀字號，然此系爭土地登記簿謄本上付之如闕。
        (2)若被告係善意第三人，則其等向東榮公司購買系爭土地時，依前揭土地登
          記規則第二十三條之規定，被告於辦理本件過戶登記時，參酌四十五年行
          政法院向私人購買土地而申請囑託登記為國有土地之文件，應取得東榮公
          司之杜賣證書、印鑑證明、完稅證明書、承諾書或委託書等相關文件，然
          此等文件不但付之如闕，且有關系爭土地囑託登記聲請書之記載，系爭土
          地過戶之情形與其中同地段四二九之二地號土地，被告係直接由陳炘處受
          所有權移轉之登記之情形完全相同，而被告移轉登記同地段四二九之二地
          號土地時，陳炘已死亡，被告係由一不存在之自然人處取得所有權移轉之
          登記。設若果有東榮公司之存在，被告何以用同於不存在之自然人（即陳
          炘）處取得所有權移轉登記之方法取得本件系爭土地之過戶登記？
        (3)若有東榮公司存在，東榮公司移轉登記予被告係合法，則被告依法取得系
          爭土地之土地所有權狀，而台北縣新莊地政事務所依法亦應於土地登記簿
          謄本上記載新所有權狀字號，然此同付之如闕，被告直至七十二年一月四
          日始取得補發之權狀。
        (4)又依台北縣政府四十五年四月十一日（四八）德地一字第四○二八四號函
          記載：「一、查本府與台北市政府共同收購林口鄉○○○段頭湖小段．．
          ．，業經本府以（四五）北德地一字第二一九四五號公告期滿無異議．．
          ．」惟依四十年間土地法第五十七條之規定，公告期滿無人提出異議登記
          為國有土地者限於無主土地，本件系爭土地系有主土地，則何以辦理過戶
          登記之程序係採用無主土地之方式？足知被告當時辦理本件系爭土地過戶
          登記時，應知悉東榮公司係一不存在之公司，且知悉陳炘已死亡，因此將
          之當成無主土地辦理過戶登記。
    六、台北縣新莊地政事務所九十二年四月十八日北縣莊地登記字地○九二○○一
        二五九五號函中，雖提出台灣省政府四十三年四月二十三日（四三）府民一
        字第三九六二四號函而為「．．．於該函發布前似未檢附法人證明文件，即
        准予辦裡所有取得登記之情形」之認定，惟觀台灣省政府四十三年四月二十
        三日（四三）府民一字第三九六二四號函明白記載係：「有少數縣市對於未
        經依法成立之『財團法人』，擅自准予辦理所有權取得之登記」，本件東榮
        公司係一營利之社團法人，非屬財團法人，自不可能發生所謂「於該函發布
        前似有未檢附法人證明文件，即准予辦理所有權取得登記之情形」。且台灣
        省政府四十三年函明白記載：「至於未經依法成立而已辦理土地權利登記之
        法人，應即限期飭其補辦財團法人成立手續．．．」益加顯示所指者係財團
        法人。
    七、依司法院大法官會議解釋釋字第一０七號、一六四號解釋，已登記不動產所
        有權之回復請求權，無民法第一百二十五條消滅時效規定之適用，故原告回
        復本件系爭土地產權之請求權，無時效消滅規定之適用。
參、證據：提出系爭土地登記謄本影本、台灣警備總司令部八十一年六月二十二日、
    台灣省台北市政府代電、台灣省政府行政長官公署警務處代電及所附之逮捕人犯
    及處理情形名冊等影本各一件、土地登記謄本影本二件、台北縣新莊地政事務所
    八九北縣莊地一字第八八○一號函影本一件、臺灣士林地方法院民事庭函影本九
    紙、繼承權拋棄書影本六件、委託書影本十份、經濟部中部辦公室八十八年八月
    十日經（八八）中字第○五八三四三號函、八十九年六月二十六日經（○八九）
    商字第○八九一二○八二二號函、八十九年十一月一日經（八九）中辦字第八九
    ○八○三六○號函影本各一件、四十五年行政法院向私人購買土地而申請囑託登
    記為國有土地之文件及土地謄本影本各一件、最高法院八十三年度台上字第二七
    七三號、八十四年度台上字第一○一三號、八十五年度台上字第一六一號、九十
    年度上易字第三二七號判決、台中地方法院五十年判字第二六二七號民事判決影
    本各一件、台北市政府九十一年七月九日府建商字第○九一六四六七○二號函影
    本、台北市政府九十年六月十五日案號00000000─○一之公司登記案件
    辦理表影本、台灣省政府四十一年二月二十三日肆壹寅文府綱地丁字第○六○○
    號函等影本各一季、台灣台北地方法院檢察署九十二年度偵字第四六六八號不起
    訴處分書影本一件、行政法院四十五年申請囑託登記為國有土地之文件影本一件
    、陳炘及陳謝綺蘭繼承系統表各一件、監察院調查報告書影本一件、台灣省政府
    四十一年二月二十三日函影本一件、台灣台北地方法院檢察署九十二年度偵字第
    四六六八號不起訴處分書影本一件。
乙、被告台北市政府部分：
貳、陳述：
  一、原告有當事人不適格情形：
  （一）原告雖主張陳炘之繼承人除配偶謝綺蘭、原告乙○○及丙○○外，其餘繼承
        人業依規定辦理拋棄繼承云云。惟陳炘於三十六年三月十一日遭情治單位以
        以內亂罪嫌逮捕，於五十年四月四日經台灣台中地方法院判決陳炘於三十六
        年五月一日死亡（註：被告對此點尚有保留）。又陳炘有配偶陳謝綺蘭、子
        乙○○、丙○○、女楊陳雙美（於七十九年七月十九日死亡）、林陳雙華、
        陳雙適、陳雙瑛。陳炘於五十年四月四日經台灣台中地方法院判決宣告死亡
        ，當時陳炘之女兒林陳雙惠、高陳雙適知悉此事，業據林陳雙惠、高陳雙適
        於另案即鈞院八十九年度重訴字第三九九號證述在卷，而林陳雙華則稱其係
        於二、三年前始知其父經法院判決宣告死亡，另一女陳雙瑛住美國未到庭應
        訊，則陳雙惠、高陳雙適應於五十年四月四日知悉時二個月內向法院、親屬
        會議或其他繼承人拋棄繼承，始符民法之規定，然據林雙惠、高陳雙適均稱
        不記得曾寫過拋棄繼承書，僅記得在六十三年間原告及其母陳謝綺蘭就陳炘
        所遺另一筆坐落台北縣林口鄉○○○段頭湖小段二六二號土地辦理繼承登記
        時，伊等放棄繼承該筆土地等語，尚不足證明林陳雙惠、高陳雙適已於五十
        年四月四日起二個月內，踐行法定拋棄繼承之程序。雖原告與陳謝綺蘭於六
        十年間就陳炘所遺坐落台北縣林口鄉○○○段頭湖小段二六二號土地辦理繼
        承登記時，依土地登記規則，必須提出繼承人拋棄繼承之書面，惟地政機關
        並不就拋棄繼承是否合於民法繼承編之規定，作實質審查，究不能以原告與
        其母辦理繼承登記，即謂其已依法拋棄繼承，而原告復未能提出陳炘之女已
        於法定期間拋棄繼承之證據，應認系爭土地仍屬全體繼承人公同共有。從而
        上訴人僅由部分之公同共有人起訴，而原告復未舉證證明已得其他公同共有
        人之同意，其當事人適格自有欠缺，應駁回起訴。
  （二）本件原告提起給付之訴，依法即須證明其確實業經其他全體公同共有人之同
        意，並非僅楊庶平一人，且據查陳炘之繼承人尚有二位養女，並非如原告所
        述之人而已。原告未能舉證以實之，其當事人不適格，依法應予駁回。
 二、依土地法第四十三條規定，原告請求被告返還登記予原告，實無理由：
  （一）本件系爭土地被告既係因信賴登記，自前手東榮公司取得土地權利之新登記
        ，縱令原告為真正權利人，依最高法院四十一年台上字第三二三號判例意旨
        ，原告亦不得請求被告返還登記。
  （二）原告雖主張被告如何信賴從不存在之東榮公司為所有權人，並本於該公司之
        意思而直接接受移轉登記云云，惟原告未證明東榮公司於四十一年間不存在
        ，則遽然認定被告並無信賴登記之事實，殊無理由。
  （三）再者，原告又以被告因無法提出其與東榮公司間有關買賣系爭土地之買賣契
        約書及給付價款之證明，是故被告無法取得契約約定權利或負擔，並舉高等
        法院九十年度上易字第三二七號民事確定判決為證云云，惟判決中原告請求
        被告應塗銷同地段四二九之二土地，並返還予原告，乃因原告與被告為系爭
        土地之前後手，斯時審理之法院認為，原告以真正權利人之地位，主張系爭
        登記有無效或撤銷之原因，訴請名義權利人即被告應塗銷所有權登記，則無
        土地法第四十三條之適用，因此認定被告需負有舉證證明雙方間買賣關係有
        效成立之責任。然因當時聲請土地所有權登記之原始資料因保存期限屆至銷
        毀之故，被告無法提出與原告間買賣契約及給付價款之證明，從而遭高等法
        院以雙方間買賣契約有無效或撤銷之事由，判決被告應塗銷前開土地之所有
        權登記。然本件原告乃先將系爭土地出賣予東榮公司，東榮公司再出買予被
        告，且於土地登記謄本上並已登載被告係以買賣為原因，而取得系爭土地之
        權利，原告主張被告與東榮公司間無買賣之事實，且此屬對原告有利之事實
        ，自應由原告舉證證明被告與東榮公司間並無成立買賣契約。否則原告倘均
        得於事隔多年後，任意指稱第三人與前登記名義人間並無買賣或贈與等受讓
        權利之關係，而課予第三人舉證證明受讓權利之責任，否則即不得適用土地
        法第四十三條受有保護，對於法安定性之傷害，至為巨大，對於第三人而言
        ，亦屬無辜。
  三、原告以現今無東榮公司，即謂四十一年間無該公司存在，其主張顯無理由：
  （一）原告僅憑其於八十八年八月間向經濟部中部辦公室申請抄錄東榮公司，回覆
        無此公司名稱登記，即主張系爭土地登記謄本所載於四十一年十一月一日取
        得系爭土地之東榮公司當時不存在，蓋經濟部中部辦公室之上開覆函，可能
        因四十一年間存在之公司嗣後解散不存在而註銷登記、註銷登記資料逾保存
        期限而銷毀、事隔久遠而滅失登記資料、原主管機關作業疏失而漏未移交，
        或經濟部中部辦公室原本即非其主管機關等等因素而為前述答覆，故原告之
        論證顯不符論理法則。況原告所提出之土地登記簿謄本，係屬公文書，倘若
        當時不存在有東榮公司，則地政機關承辦人員自不可能憑空偽造該公司名稱
        。原告否認該公文書之記載，自應提出確切之事證，舉證證明該記載確屬虛
        偽。
  （二）依被告台北縣政府承辦人至林口鄉當地查訪，取得該公司相關人員提供該公
        司於三十八年一月十三日公司人員合影留念之照片影本乙份，足證當時確實
        有該公司存在。該照片上之名稱固然係記載東榮製糖「有限」公司，而非東
        榮製糖「股份有限」公司，然攝影師或一般人對於有限公司或股份有限公司
        區別毫無概念，倘以兩者名稱不同即謂並非同一家公司，實屬吹毛求疵。依
        公司法第二條第二項規定，公司名稱應標明公司之種類；又公司法第十八條
        第一項明定，同種類業務之公司，不問是否同一種類，是否同在一省（市）
        區域以內，不得使用相同或類似名稱，其範圍及於全國，且及於各種類之公
        司，縱經當事公司雙方同意，仍非法所允許，因此在法律上自不可能同時成
        立「東榮製糖股份有限公司」及「東榮製糖有限公司」。
  （三）依台北縣新莊地政事務所九十二年四月十八日北縣莊地登字第○九二○○一
        二五九五號覆函明載：「依三十五年十月二日地政署訂定發布之土地登記規
        則第二十六條規定『聲請登記，應提出左列文件：１、聲請書。２、證明登
        記原因文件。３、土地所有權狀或土地他項權利證明書。４、依法應提出之
        書據圖式。』，依臺灣省政府三七戌真府綱地甲字第一四○一號代電各縣市
        政府、臺灣省政府三八子養府綱地甲字第八三號代電高雄縣政府及臺灣省政
        府民政廳地政局四十文地甲字第五八八一號代電各縣市政府內略敘『人民申
        請土地登記應繳驗國民身份證』，又依民法第三十條規定『法人非經向主管
        機關登記，不得成立』，故於四十一年十月一日當時，以買賣為原因而申請
        辦理土地移轉登記時，應依上開規定提出文件申請登記。」，職是，系爭土
        地之登記簿謄本上既明載有「姓名東榮製糖股份有限公司」、「住所林口鄉
        ○○村○○路六八號」於四十一年十一月一日林口字第一八八○號收件、四
        十一年十一月一日移轉登記，足證當時確實有東榮製糖股份有限公司存在。
  （四）依前開新莊地政事務所覆函另述：「臺灣省政府於中華民國四十年五月五日
        以四十辰微府綜法字第三九二一五號代電各縣市政府略敘『．．．因徵收原
        為國家之權力行為，苟需用土地人能以其他契約方法獲得所需土地，國家自
        應儘量避免權力行為之行使』，另民國三十五年十月二日地政署公布之土地
        登記規則第二十三條規定『官署或法定自治機關自為權利人而為土地權利之
        登記者，應取得義務人之承諾書，或他項證據，囑託地政機關登記之。』」
        ，因此，系爭土地之登記簿謄本上記載系爭土地經「囑託登記」、「買賣」
        ，而由東榮公司將系爭土地移轉予台北市政府與台北縣政府等情，依上開說
        明暨規定，顯然當時東榮公司有出具「承諾書」始辦理登記，否則地政機關
        不可能辦理登記，東榮公司亦不可能始終毫無爭議。
參、證據：提出本院八十九年度重訴字第三九九號判決影本一份、東榮公司人員合影
    留念之照片影本一件、梁宇賢著公司法論第六十頁以下、鄭玉波著公司法第十八
    頁以下影本一件、經濟部商業司影本一件、台北市政府財政局九十二年三月十八
    日北市財五字第○九二三○六七○九○○號函、九十二年四月十五日北市財五字
    第○九二三○九二九四○○號函影本各一件。
丙、被告台北縣政府部分：
壹、聲明：
  一、原告之訴及假執行之聲請均駁回。
  二、如受不利判決，願供擔保請准宣告免為假執行。
貳、陳述：
  一、訴外人東榮公司並非自始不存在，被告信賴登記，合法取得系爭土地產權，應
      受土地法第四十三條保護，原告顯無確認之法律上利益：
  （一）系爭土地與其他十七筆土地係因台北縣政府與本件另一被告台北市政府於四
        十二年間因代建駐軍營房同時收購取得，經公告期滿無人異議，於四十五年
        六月一日一併囑託地政機關為產權登記，系爭土地前手為東榮公司，該公司
        雖在經濟部目前查無登記資料，惟依該部中部辦公室九十年四月二日予台北
        市政府建設局函所示「台北縣政府函詢東榮製糖股份有限公司登記資料乙案
        ，經查該公司登記資料前於  貴市改制為直轄市時由前台灣省政府建設廳於
        五十七年十二月移交  貴局在案，係屬  貴管權責，轉請核辦逕復。」，被
        告亦曾向東榮公司創始股東查詢，蒙其惠賜該公司三十九年一月十三日職員
        合影留念照片一幀為證，顯非原告所稱該公司自始均未曾登記或存在過，至
        於該公司於陳炘失蹤期間究以何種方式承買系爭土地及其他訴外土地，非被
        告所得知悉。
  （二）依土地登記簿所載，訴外人東榮公司係於四十一年間向系爭土地原共有人陳
        炘、陳盤銘買購系爭三八九號地及訴外土地共七筆，再轉賣被告，被告就該
        批土地並非直接向原地主收購，縱使陳炘與東榮公司買賣過程有瑕疵，其登
        記原因係無效或得撤銷，原告自認就該批土地有產權存在，參照最高法院四
        十一年台上字第三二三號判例要旨，原告自應先行提起確認陳炘與東榮公司
        原始買賣關係不存在併請求塗銷登記之訴訟，取得勝訴判決確定後，再行舉
        證被告有明知前手買賣有瑕疵仍惡意價購之情事，非屬信賴登記之善意第三
        人，訴請確認被告產權登記無效，始能主張其所有權存在，依此就前手即訴
        外人東榮公司自有先行或一併提起訴訟之必要。原告未循此訴訟程序，逕以
        確認之訴向被告直接主張所有權存在，自難謂合。
  二、系爭土地係向東榮公司以合法價購程序買受，原告就此前出賣予東榮公司再轉
      賣予被告乙事早已知情，倘若未獲價款，不致歷經數十年未異議：
  （一）本件價購案係為國防事業之需要，於四十一、四十二年為協助國軍代建駐軍
        營房，與台北市政府共同負擔補償費徵購乙批包括系爭土亦在內之民間私有
        土地，四十一年間，被告台北縣政府編列代建林口國軍營房使用民地之補償
        費八五、○○七．○八元，經省府核定撥用，此見縣府四十一年預算書第九
        項之記載「省府（四一）丑齊府綸丙字第一三六八八號代電核定急造營房使
        用民地補償費八五、○○七．○八」即明，此項撥款即係專款支付系爭土地
        等十八筆之價購款七、七九七、三七五元及其他手續雜費支出，當時同期申
        請辦理囑託登記有十餘筆，登記清冊上並載有每筆土地之價款，檢附之証明
        文件有土地權利書狀，並經被告機關於四十五年以（四五）北德一字第二一
        四九四五號公告，期滿無人異議，始囑託地政機關為產權移轉登記，此有台
        北縣政府四十五年四月十一日（四八）德地一字第四○二八四號函囑託登記
        聲請書、登記清冊可證，於四十五年六月一日完成登記，登記迄今四十餘年
        ，同批出售之４２７、４２８、４２９地號共有人陳盤銘及系爭土地土地所
        有人東榮公司，他筆土地３９２地號所有人黃新悔、４２４地號陳吉等二人
        ，４２５、４２５─１地號林李柳等人，４２６地號黃四海等人及其後代迄
        無異議，未曾質疑徵購程序有所不當，足証本件徵購案應係以合法之方式購
        得。倘原告質疑上開東榮公司產權登記即土地登記簿之公文書登載有不實或
        虛偽情事，除得向義務人東榮公司請求賠償或依土地法第六十八條規定請求
        地政機關賠償損害外，自不得向信賴東榮公司產權登記合法存在之第三人請
        求返還。
  （二）原告或其家人於四十一年間未辦繼承登記，直接過戶陳炘遺產予訴外人陳庭
        茂、林江河、林文財等人，不含東榮製糖公司之土地約五百六十多坪（出售
        予東榮公司約八千餘坪），倘如原告質疑「原所有權人陳炘已於三十六年間
        死亡如何能將土地賣予從不存在之東榮公司並移轉登記予該公司？」，則前
        開土地之過戶又是所據何來，原告乙○○、丙○○及其母陳謝綺蘭六十三年
        辦理繼產登記土地面積亦達二千三百多坪，合計約三千坪，惟觀被告直接徵
        購陳炘名義之土地面積高達四千多坪，間接向東榮公司轉購取得有八千多坪
        ，合計一萬二千多坪，原告於六十三年間就約二千三百坪土地已知辦理過戶
        及繼承，依常理推斷，原告顯難否認繼承當時不知五倍大面積一萬二千多坪
        之他筆土地之存在及被徵購，乃原告此前數十年從不爭議，應已從該等土地
        獲有價款或補償而承認土地之徵購，並無受害可言。
  三、原告未持有系爭土地所有權狀，難以證明本件徵購有何不法：
  （一）依東榮公司承購當時之土地登記資料登載，該等土地之所有權狀係由共有人
        陳煌保管，在當時政治肅殺氣氛下，陳炘下落不明，為保存陳炘之財產不被
        沒收充公，其親族或配偶以管理人身份檢附產權登記所需文件代理分別出售
        予訴外人東榮公司、陳庭茂等及縣市府之可能性甚高。
  （二）依據當時適用三十五年十月二十日地政署公佈之土地登記規則第二十三條規
        定「官署或法定自治機關自為權利人而為土地權利之登記時，應取得義務人
        之承諾書或他項證據，囑託地政機關登記之。」當時之權利人陳炘、東榮公
        司應已檢附過戶必備文件，始能移轉登記於公文書之土地登記簿上，陳炘部
        分雖已於三十六年逝世，惟戶籍資料上並未為死亡記事登載，形式上陳炘尚
        存人世，當時究係其家屬或委人代理處分不明，而登記機關新莊地政事務所
        四十二年至四十五年間之土地登記申請書因已逾法定保留年限銷毀，已無跡
        可尋，惟原告既未能舉證東榮公司及被告共謀明知原所有權人死亡而為虛偽
        買賣或強徵民地等情事，被告於四十二年間給付補償價款徵購系爭土地應屬
        善意取得，依土地法第四十三條規定，本件產權登記合法有效。原告既無法
        提出系爭土地所有權權狀，難以証明本件徵購有何不法，而據以主張其權利
        尚存，自無請求被告返還土地之餘地。
  四、原告不能以被告未提出系爭土地已逾保存年限之價購資料，擅自反向推斷系爭
      土地價購有違法情形：
  （一）被告於四十二年徵購系爭土地當時並不知陳炘事實上於三十六年即已身故，
        蓋至五十年始有判決宣告其已死亡，而始見諸於其戶籍謄本。而事實上，陳
        炘名下土地既曾於其失蹤期間（實際上已死亡）之四十一年間未辦繼承登記
        ，直接過戶予其他訴外人陳庭茂、林江河、林文財等人，是依經驗法則，於
        當時應有陳炘之繼承人或代表人代為處理其財產，且已獲有價款，至少亦應
        認陳炘之繼承人就同樣背景、同一模式以買賣為登記原因過戶與東榮公司之
        土地亦已獲取相當之價款。
  （二）按光復初期，因地籍整埋未臻週全，地政作業未見統合，名實不符之登記情
        形甚多，政府需用民地，無論係價購或強制徵收，依當時土地登記規則第二
        十三條規定以公權力公告期滿無人異議方式囑託登記辦理產權移轉之情形所
        在多有，目前地政及司法實務對產權移轉程序之嚴謹要求狀況，實非光復初
        期地政登記作業所得相比及預知。原告不應強求被告應負提出買賣契約及付
        款證明等早已逾越公文保存時限而已於六十九年依法銷毀之相關文件之舉證
        責任。另按九十年上易字第三二七號判決，竟因被告已逾公文保存期限致未
        能提出四十八年前之買賣書類或承諾書或收取價款等原始資料，即認為當年
        被告與陳炘間之徵購行為不存在，而判決被告返還土地，且此非僅置經驗法
        則於不顧，其舉證責任之分配對被告實極度之不公平。
  五、原告回復系爭土地產權之請求權已罹時效而消滅：
  （一）按時效制度之設在於避免舉證必日益困難，以時效代替證據，使法律關係早
        日確定。而倘依原告主張之舉證分配法則，則每一件已辦理移轉登記予政府
        機關之不動產原所有人或其繼受人均得於事隔數十載後要求政府機關提出當
        年之買賣及證明，否則即將該登記推斷為偽造文書或通謀虛偽意思表示主張
        其登記有無效之原因而否認登記之效力，對法安定性之傷害至為重大。
  （二）系爭土地於四十五年六月一日登記為台北縣市共有，被告主張為合法取有。
        退一步言之，陳炘於五十年間宣告死亡，原告於六十三年間亦曾辦理被繼承
        人其他土地之繼承登記，迄今均已經過二十年以上，本件所有權移轉登記文
        件及其發生原因之一切事証，在保存與舉證上已有困難，原告請求塗銷此項
        公有財產之登記，被告自得主張其請求權罹於時效消滅。
  六、政府機關依土地法第二○八條、第二二四條、土地法施行法第五十條規定、行
      政法院五十四年判字第二四一號判例，因公共事業之需要，於徵收前得與土地
      所有人協定收購，以協議價格作為買賣價格，而以買賣方式取得需用土地，惟
      協議不成時則以徵收補償方式辦理。本件徵購案係四十一、四十二年間出於國
      防事業之需要，為協助國軍代建駐軍營房而需用土地，乃由被告台北縣政府與
      台北市政府共同負擔補償費，徵購林口鄉○○○段頭湖小段第三八九之五地號
      等十八筆土地，惟因被告已與土地所有人協調完成，因此才未進行徵收處分。
  七、政府機關自為權利人而囑託登記機關為產權登記，於法有據：
  （一）依行為時土地登記規則第二十三條規定，官署或法定自治機關自為權利人，
        而為土地權利之登記時，應取得義務人之承諾書或他項證據，囑託地政機關
        登記之。被告台北縣政府於民國四十五年四月十一日行文新莊地政事務之囑
        託登記函文，該函主旨第一、二項：「一、查本府與台北市政府共同收購林
        口鄉○○○段頭湖小段四二四地號等十七筆土地代建駐軍營房申辦囑託一案
        ，業經本府以（四五）北德地一字第二一四九四五號公告期滿無異議，自應
        確定權屬准予登記。二、除呈報省府備查外，茲檢附該項囑託登記申請書第
        五冊一份及有關證明文件全份。」即於辦理囑託登記當時，附有相關證明文
        件，符合囑託登記要件，登記機關始同意為產權移轉登記。
  （二）依行為當時適用土地登記規則第二十六、二十七、二十八、二十九條規定，
        本件土地前手東榮公司於四十一年買賣辦理移轉登記申請受登記為所有人時
        ，應已檢附土地所有權狀及其他證明文件。
  （三）系爭土地權狀已於四十一年買賣契約成立時交付東榮公司，原告未持有權狀
        ，且長達五十年期間未曾報案遺失、申請補發，實難否認系爭土地合法登記
        之絕對效力。
參、證據：
    提出經濟部中部辦公室九十年四月二日函、照片影本各一件、台北縣政府四十一
    年預算明細表影本一件、台北縣政府四十五年四月十一日（四八）德地一字第四
    ○二八四號函囑託登記聲請書影本一件、登記清冊、土地登記資料影本各一件、
    他案之徵收計畫書影本一件。
丙、本院依職權調取台灣高等法院九十年度上易字第三二七號返還土地事件案卷全卷
    （含本院八十九年度重訴字第三九九號卷），及向台北縣新莊地政事務所函詢：
    (1)於四十一年十月一日當時，以買賣為原因而申請辦理土地移轉登記時，依據當
    時之法令，須檢附何種文件；如買賣之一方為法人或非法人團體等，是否須提出
    公司登記資料其他文件以為證明、如未提出公司登記資料或其他非法人團體之證
    明文件，地政機關是否會通知補正等事項，及(2)於四十五年四月至六月間，土地
    登記簿謄本上以「買賣」（是否包括徵收、徵購、照價收買等情形？）為原因，
    而「由縣市政府機關申請」辦理「囑託登記」之相關法令依據為何等事項。
    理    由
壹、程序方面：
  一、按民事訴訟法第二百四十七條所謂即受確認判決之法律上利益，係指因法律關
      係之存否不明確，致原告在私法上之地位有受侵害之危險，而此項危險得以對
      於被告之確認判決除去之者而言，故確認法律關係成立或不成立之訴，苟具備
      前開要件，即得謂有即受確認判決之法律上利益；又確認之訴非原告有即受確
      認判決之法律上利益者，不得提起。所謂即受確認判決之法律上利益，係指法
      律關係之存否不明確，原告主觀上認其在法律上之地位有不安之狀態存在，且
      此種不安之狀態，能以確認判決將之除去者而言，最高法院著有四十二年度台
      上字第一○三一號、五十二年台上字第一二四○號判例要旨可資參照。本件原
      告主張其為系爭土地之真正所有權人，被告台北市政府、台北縣政府就系爭土
      地之所有權移轉登記有無效原因，而以自己名義對之提起本件訴之聲明第一項
      、第二項部分之確認之訴，依前揭最高法院判例意旨及三十三年上字第五九○
      九號判例要旨所示，自有即受確認判決之法律上利益，合先敘明。
  二、按繼承在民法繼承編施行前開始者，除本施行法有特別規定外，不適用民法繼
      承編之規定；其在修正前開始者，除本施行法有特別規定外，亦不適用修正後
      之規定，民法繼承編施行法第一條定有明文。民法第一千一百七十四條第二項
      於七十四年六月三日修正公布，修正前規定「繼承權之拋棄，應於知悉其得繼
      承之時起二個月內，以書面向法院、親屬會議或其他繼承人為之」，此為拋棄
      繼承所必要踐行之方式。原告主張陳炘之繼承人除配偶陳謝綺蘭及子即原告外
      ，其他可得繼承之人即陳炘之女均已依法拋棄繼承，而陳謝綺蘭又於八十七年
      四月二十一日死亡，陳謝綺蘭之繼承人中除原告乙○○外亦均拋棄繼承。然陳
      炘死亡時有配偶陳謝綺蘭、子乙○○、丙○○、女楊陳雙美、林陳雙惠、高陳
      雙適、林陳雙華、陳雙瑛，有原告所提出繼承系統表、戶籍登記簿影本附於本
      院八十九年度重訴字第三九九號卷內可稽。陳炘於五十年四月四日經臺灣台中
      地方法院判決宣告死亡，當時陳炘之女兒林陳雙惠、高陳雙適知悉此事，業據
      林陳雙惠、高陳雙適於本院八十九年度重訴字第三九九號事件審理時證述於卷
      ，而林陳雙華則稱其係於二、三年前始知其父經法院判決宣告死亡，另一女陳
      雙瑛住美國未到庭應訊，則林陳雙惠、高陳雙適應於五十年四月四日知悉時起
      二個月內以書面向法院、親屬會議或其他繼承人拋棄繼承，始符合民法之規定
      ，然據林陳雙惠、高陳雙適均稱不記得有寫過拋棄繼承書，僅記得在六十三年
      間原告及其母陳謝綺蘭就陳炘所遺另一筆坐落台北縣林口鄉○○○段頭湖小段
      二六二號土地辦理繼承登記時，伊等放棄繼承該筆土地等語（見本院八十九年
      度重訴字第三九九號事件九十年三月十六日言詞辯論筆錄），尚不足證明林陳
      雙惠、高陳雙適已於五十年四月四日起二個月內，踐行法定拋棄繼承之程序。
      雖原告與陳謝綺蘭於六十三年間就陳炘所遺另一筆坐落台北縣林口鄉○○○段
      頭湖小段二六二號土地辦理繼承登記時，依土地登記規則，必須提出其他繼承
      人拋棄繼承之書面，惟地政機關並不就拋棄繼承是否合於民法繼承編之規定，
      作實質審查，究不能以上訴人與其母辦理繼承登記，即謂其他未辦理繼承登記
      之繼承人已依法拋棄繼承，而原告復未能提出陳炘之女已於法定期間拋棄繼承
      之證據，應認系爭土地仍屬全體繼承人公同共有。又楊陳雙美於七十九年七月
      十九日死亡，其繼承人為楊國喜、楊庶平、楊宗和、楊振振及楊娟娟，亦據上
      訴人提出戶籍謄本為證。本件系爭土地既為陳炘之遺產，則應屬全體繼承人公
      同共有。按公同共有人之權利義務，依其公同關係所由規定之法律或契約定之
      。除前項之法律或契約另有規定外，公同共有物之處分，及其他之權利行使，
      應得公同共有人全體之同意，民法第八百二十八條定有明文。原告乙○○雖提
      出其他公同共有人陳雙瑛、楊庶平、林陳雙惠、林陳雙華、高陳雙適、楊國喜
      、楊娟娟、楊振振、楊宗和及原告丙○○之委託書影本各一件，然被告台北市
      政府否認上開委託書之形式真正，並提出楊庶平具狀向台灣台北地方法院檢察
      署對原告乙○○、丙○○就上開委託書所提出偽造文書之刑事告訴狀一件為證
      ，目前業已在偵查中。而原告嗣雖表明楊庶平已拋棄繼承，復提出台灣台北地
      方法院檢察署檢察官九十二年偵字第四六六八號告訴人楊庶平對乙○○、丙○
      ○所提偽造文書案件之不起訴處分書影本一件，然其仍未能就所提出楊國喜、
      楊娟娟、楊振振、楊宗和名義之委託書之形式真正及實質真正予以證明，且另
      一繼承人陳雙瑛早已移民美國，原告所提陳雙瑛委託書亦未經我國駐外機構予
      以認證證明形式上真正，則原告既未能證明確經其他全體公同共有人之同意而
      提起本件如訴之聲明第三項、第四項給付訴訟，則其該部分之給付訴訟，顯然
      當事人適格自有欠缺，被告抗辯為有理由，該部分為顯無理由，應予駁回。
貳、實體方面：
  一、原告起訴主張系爭土地本為原告之被繼承人陳炘與訴外人陳煌分別共有，所有
      權應有部分各二分之一，依土地登記簿所載，系爭土地於四十一年十一月一日
      以買賣為原因移轉登記為訴外人東榮公司所有，並於四十五年六月一日由東榮
      公司以買賣為原因，辦理所有權移轉登記予被告台北市政府、台北縣政府應有
      部分各二分之一。然原所有權人之一陳炘早於三十六年間死亡，無從將系爭土
      地賣予從不存在之東榮公司，且從不存在之東榮公司亦無從於四十五年六月一
      日將系爭土地賣予被告台北市政府、台北縣政府並辦理移轉登記，是被告取得
      系爭土地之債權行為及物權行為，均因主體不存在而無效，系爭土地應有部分
      二分之一仍屬陳炘之遺產，原告為繼承人，係真正所有權人等語。為此，聲明
      請求確認如訴之聲明第一項、第二項所示。
      被告台北市政府、台北縣政府則以：被告取得土地均為合法、原告請求權之時
      效已消滅等語，資為抗辯。
  二、原告主張系爭土地本為原告之被繼承人陳炘與訴外人陳煌分別共有，所有權應
      有部分各二分之一，依土地登記簿所載，系爭土地於四十一年十一月一日以買
      賣為原因移轉登記為訴外人東榮公司所有，並於四十五年六月一日由東榮公司
      以買賣為原因，辦理所有權移轉登記予被告台北市政府、台北縣政府應有部分
      各二分之一，堪信為真實。又原告主張陳炘於三十六年三月十一日遭台北市警
      察局逮捕並以特字第二十號文拘送前往前警備總部，嗣經以共同首謀意圖顛覆
      政府而實行暴動判處死刑，褫奪公權終身並已處決，嗣於五十年四月四日經台
      灣台中地方法院判決宣告死亡，推定三十六年五月一日死亡之事實，業經行政
      院研究「二二八事件」小組轉載於該小組公布之「二二八事件研究報告」下冊
      ，有台灣警備總司令部八十一年六月二十二日簡便行文表影本、台灣省台北市
      政府代電、台灣省政府行政長官公署警務處代電及所附之逮捕人犯及處理情形
      名冊影本、陳炘之戶籍謄本存卷可參，亦可採信。
  三、按當事人主張有利於己之事實者，就其事實有舉證之責任，民事訴訟法第二百
      七十七條前段定有明文。次按「依本法所為之登記，有絕對效力」，土地法第
      四十三條定有明文。又按土地法第四十三條所謂登記有絕對效力，係為保護第
      三人起見，將登記事項賦與絕對真實之公信力，故祇許在未有第三人取得權利
      前，以登記原因無效或得撤銷，為塗銷登記之請求，若至已有第三人本於現存
      之登記，而為取得權利之新登記以後，則不得更為塗銷登記之請求（最高法院
      七十一年度台上字第四八五六號裁判要旨參照）。再，司法院二十九年院字第
      一九一九號解釋及本院四十一年台上字第三二三號判例，旨在闡明土地法第四
      十三條所謂登記有絕對效力，係將登記事項賦予絕對真實之公信力，用以保護
      善意之第三人，並釐清在第三人信賴登記而取得土地權利之前，真正權利人仍
      得對登記名義人主張登記原因之無效或撤銷，提起塗銷登記之訴，至該第三人
      已為取得權利之新登記以後，則不許更為塗銷登記之請求，最高法院亦著有八
      十一年度台再字第八四號裁判要旨可供憑參。
  四、原告主張訴外人東榮公司為一不存在之公司，故訴外人東榮公司與原來共有人
      之一陳炘間、及訴外人東榮公司與被告台北市政府、台北縣政府間之買賣系爭
      土地之債權行為及物權行為亦均無效云云，此為被告所否認。依據原告所提出
      系爭土地之土地登記謄本既屬公文書，其上已記載訴外人東榮製糖股份有限公
      司於四十一年十月二十八日向系爭土地原所有權人陳炘及陳煌購買系爭土地，
      於四十一年十一月一日申請辦理所有權移轉登記，並於四十一年十一月一日移
      轉登記完畢等事項，依民事訴訟法第三百五十五條第一項規定，即推定為真正
      。原告自應就其主張訴外人東榮公司不存在之該有利於己之事實，負舉證責任
      。然依原告所提出、表示係由其申請查詢之經濟部八十八年八月十日經（八八
      ）中字第○五八三四三號函文影本之主旨雖記載：「據申請抄錄東榮製糖股份
      有限公司，經查本部檔案無此公司名稱登記，請查照」，說明欄記載：「復『
      貴公司』八十八年八月申請書」，然該函文之受文者竟係「東榮製糖股份有限
      公司」，則依原告所陳，乃其自行以東榮製糖股份有限公司名義向經濟部申請
      查詢。其次，依經濟部商業司函覆原告之八十九年六月二十六日經（○八九）
      商字第○八九一二○八二二號函之內容，雖表示「經查本司公司登記資料庫尚
      無所詢名稱之公司登記資料」，然已於說明欄第二項表明：「按本司公司登記
      資料庫係以公司最新之公司名稱登記建檔，公司如有名稱變更之事實，則無法
      以公司原名稱查詢公司登記資料」等情，而原告所查詢者係光復後至四十三年
      六月間該段期間之訴外人東榮公司，因此尚難據此函文即認並無東榮公司之存
      在。況另依原告所提經濟部中部辦公室八十九年十一月一日經（八九）中辦三
      字第八九○八○三六○號書函之說明欄第二項載明：「查光復後至四十二年六
      月前設址於台北縣林口鄉之公司，其公司登記係由前台灣省政府建設廳審核後
      再呈經濟部核定發照。」（註：原告僅提出該書函之部分影本），且依被告所
      提出經濟部中部辦公室函覆台北市政府建設局之書函則載明：「台北縣政府函
      詢東榮製糖股份有限公司登記資料乙案，經查該公司登記資料前於貴市改制為
      直轄市時由前台灣省政府建設廳於五十七年十二月移交貴局在案（移交清冊如
      附件二），係屬貴管權責」等語，此有經濟部中部辦公室九十年四月二日經（
      九○）中辦三管字第○九○三○八七四四五○號書函影本暨所檢送其上記載東
      榮製糖股份有限公司亦在移交之公司登記資料內之移交清冊影本各一件在卷可
      稽（見本院審理卷第一宗第一百二十七頁、第一百二十八頁），足見應有東榮
      製糖股份有限公司之存在，其後始有於五十七年間將該公司資料經前台灣省政
      府建設廳移交予台北市政府建設局。故原告主張訴外人東榮公司為一不存在之
      公司乙節，未能舉證以實其說，尚無足採。
  五、又依系爭土地登記簿所示，訴外人東榮公司於四十一年十月二十八日向系爭土
      地原所有權人陳炘、訴外人陳煌購買系爭土地，而於四十一年十一月一日申請
      辦理所有權移轉登記，並於四十一年十一月一日移轉登記完畢。被告台北市政
      府、台北縣政府其後始於四十五年四月一日以買賣為原因，由訴外人東榮公司
      移轉登記而取得系爭土地所有權應有部分各二分之一。縱如原告所主張陳炘係
      於三十六年間即已死亡，當事人既不存在，不可能於四十一年十月二十八日出
      售其系爭土地所有權應有部分二分之一予訴外人東榮公司，是陳炘與訴外人東
      榮公司間之買賣契約及物權讓與合意均為無效為真，然依土地法第四十三條「
      依本法所為之登記，有絕對效力」規定及前揭最高法院裁判要旨所示，祇許在
      未有第三人取得權利前，以登記原因無效或得撤銷，為塗銷登記之請求，若至
      已有第三人本於現存之登記，而為取得權利之新登記後，則不得更為塗銷登記
      之請求。本件被告台北市政府、台北縣政府抗辯係信賴地政機關所為之土地登
      記，而以買賣為原因，自訴外人東榮公司移轉登記取得系爭土地所有權，善意
      取得所有權，原告未能舉證證明東榮公司為一不存在之公司，已如前述；又所
      有權狀乃所有權之證明文件之一種，非所有權本身，遺失尚可請求補發，即使
      不補發，亦不發生所有權變動之效力。原告以系爭土地登記謄本上並無記載訴
      外人東榮公司及被告有取得所有權狀之情，而推論訴外人東榮公司不存在、及
      被告知悉東榮公司不存在云云，亦非有據。又原告就被告有明知訴外人東榮公
      司與原所有權人陳炘、陳煌間買賣有瑕疵仍惡意價購之情事，非屬信賴登記之
      善意第三人乙節，亦無法舉證以實其說，則被告抗辯應受善意取得之保護而取
      得系爭土地應有部分所有權等語，應屬可採。
  六、從而，原告請求確認原告乙○○、丙○○對系爭土地現登記為被告台北市政府
      所有應有部分二分之一之所有權有二分之一之所有權存在，及請求確認其等對
      系爭土地現登記為被告台北縣政府所有應有部分二分之一之所有權有二分之一
      之所有權存在，均無理由，應予駁回。
參、綜上所述，原告主張其等為系爭土地真正所有權人，請求確認現登記為被告台北
    市政府、台北縣政府應有部分各二分之一所有權，各有所有權應有部分各二分之
    一存在，洵無理由，應予駁回。而原告基於不當得利返還請求權，請求被告台北
    市政府、台北縣政府各應給付十三萬九千七百五十元予原告乙○○、丙○○，暨
    各應自起訴狀繕本送達之翌日起自返還土地日止，按月給付原告二千三百二十九
    元之給付訴訟部分，因當事人不適格，顯無理由，亦應駁回。
肆、本案事證已臻明確，兩造其餘主張陳述及所提之證據，經本院審酌後，認於判決
    結論不生影響，爰不予一一論述，附此敘明。
伍、結論：本件原告之訴為無理由，依民事訴訟法第七十八條，判決如主文。
中      華      民      國    九十二    年      六      月     十二     日
                                臺灣板橋地方法院民事第一庭
~B法      官  陳翠琪
右為正本係照原本作成
如對本判決上訴，須於判決送達後廿日內向本院提出上訴狀
中      華      民      國    九十二    年      六      月     十二     日
~B法院書記官  蔡亦鈞


司法院資訊處製作；財團法人民間司法改革基金會備份。
